臺灣高等法院臺中分院刑事裁定
111年度毒抗字第429號

抗  告  人  
即  被  告  楊龍震


上列抗告人即被告因違反毒品危害防制條例案件，經檢察官聲請
觀察、勒戒（聲請案號：臺灣南投地方檢察署111年度聲觀字第5
5號、111年度毒偵字第171、172、173號），不服臺灣南投地方
法院中華民國111年4月11日裁定（111年度毒聲字第80號），提
起抗告，本院裁定如下：
    主  文
抗告駁回。
    理  由
一、本件抗告意旨略以：抗告人即被告楊龍震（下稱抗告人）前
    因施用毒品案件，於民國102年間經法院裁定送勒戒處所觀
    察、勒戒，於103年8月21日因認無繼續施用毒品之傾向出所
    ，此後未再有施用毒品之犯行。至本案之110年10月間雖再
    因尿液中經檢驗出毒品陽性反應，然抗告人前述施用毒品犯
    行，時間間隔已逾7年以上，顯示其非久用成癮者，難謂毒
    癮深重。茲因檢察官就抗告人是否為戒癮治療之緩起訴處遇
    ，或聲請並執行觀察勒戒等措施，未見調査，即行聲請觀察
    勒戒，聲請觀察勒戒之理由，也未有檢察官已予審酌裁量的
    隻字片語。而檢察官雖有裁量採行「緩起訴之戒癮治療」或
    「聲請法院裁准觀察、勒戒」之權限，但仍應斟酌個案具體
    情節，而為「合義務性裁量」，並於行使該裁量權限時，就
    其有利及不利之一切情狀，善盡調査義務，且不得有裁量恣
    意之情形。本案似應認檢察官係故意或過失而未予調查，不
    行使裁量權，不免有裁量怠惰之憾。再考量刑法第57條各款
    所定事由，抗告人有正當職業，平日作息固定，生活正常。
    本案如採行至指定醫療院所接受戒癮治療，替代監禁方式之
    觀察勒戒執行，可使抗告人繼續其正常的工作，維持社會、
    家庭之生活，也同樣可以達到觀察勒戒執行之相同目的，附
    戒癮治療之緩起訴處分應該是合乎比例原則的手段，復對公
    共利益之維護無所妨礙。從而本件以命抗告人附戒癮治療之
    緩起訴處分，採行一定期間內，使抗告人受戒癮治療認定標
    準第3條所定之藥物治療、心理治療、社會復健治療的戒癮
    治療方式，已足達成預防抗告人再犯，並合理分配公權力負
    擔及增進執行戒毒成效之目的，相較於執行聲請觀察勒戒之
    監禁手段，前者顯為適當、必要（最小侵害）、且合理平衡
    之非過當手段，後者則違反比例原則。本件抗告人有堅定決
    心遠離毒品，檢察官未斟酌採取附命緩起訴戒癮治療此項適
    當、必要（最小侵害）、且合理平衡之治療以協助抗告人，
    應屬裁量濫用，故本件檢察官聲請觀察、勒戒應不合法。原
    審未駁回其聲請，遽命抗告人送觀察、勒戒之裁定，應有違
    誤，爰於法定期間提出抗告。
二、按犯毒品危害防制條例第10條之罪者，檢察官應聲請法院裁
    定，令被告入勒戒處所觀察、勒戒，其期間不得逾2月；依
    前項規定為觀察、勒戒或強制戒治執行完畢釋放後，3年後
    再犯第10條之罪者，適用本條前2項之規定，毒品危害防制
    條例第20條第1項、第3項分別定有明文。而上開所謂「3年
    後再犯」，只要本次再犯（不論修正施行前、後）距最近1
    次觀察、勒戒或強制戒治執行完畢釋放，已逾3年者，即該
    當之，不因其間有無犯第10條之罪經起訴、判刑或執行而受
    影響（最高法院109年度台上字第3826號判決意旨參照）。
    另按毒品危害防制條例第24條第1項亦明定：本法第20條第1
    項之程序，於檢察官先依刑事訴訟法第253條之1第1項、第2
    53條之2第1項第4款至第6款或第8款規定，為附命完成戒癮
    治療之緩起訴處分時，不適用之。是現行對於施用毒品者之
    刑事政策，對於「初犯」或「3年後再犯」者之處置，採取
    「觀察、勒戒或強制戒治」及「多元附條件緩起訴處分」（
    含「附命完成戒癮治療」）併行之雙軌模式，其中「附命完
    成戒癮治療」等多元附條件緩起訴處分方式之裁量，乃行政
    院依同條例第24條第4項之授權，訂定戒癮治療認定標準，
    其中第2條第2項明定：「被告有下列情事之一時，不適合為
    附命完成戒癮治療之緩起訴處分。但無礙其完成戒癮治療之
    期程者，不在此限：一、緩起訴處分前，因故意犯他罪，經
    檢察官提起公訴或判決有罪確定。二、緩起訴處分前，另案
    撤銷假釋，等待入監服刑。三、緩起訴處分前，另案羈押或
    執行有期徒刑。」，屬法律賦予檢察官偵查裁量結果之作為
    ，並非施用毒品者所享有之權利，或有依其意願選擇之餘地
    ，毒品危害防制條例亦未揭諸「緩起訴之戒癮治療」應優先
    於「觀察、勒戒」之規定，檢察官自得依照個案情形，依法
    裁量決定採行何者為宜，法院原則上應尊重檢察官職權之行
    使，僅就檢察官之判斷有違背法令、事實認定有誤或其他裁
    量重大明顯瑕疵等事項，予以有限之低密度審查。
三、檢察官是否適用上開規定對施用毒品者為附命緩起訴處分，
    既屬檢察官之職權，檢察官自得本於相關規定及立法目的，
    妥為斟酌、裁量，其裁量之結果，如認適於對被告為緩起訴
    處分者，固須於緩起訴處分中說明其判斷之依據，惟如認為
    應向法院聲請觀察、勒戒者，自無需詳述不適於為緩起訴處
    分之理由。且觀諸毒品危害防制條例之全部條文，並無課以
    檢察官於聲請觀察、勒戒裁定前，應訊問被告是否同意觀察
    、勒戒之規定，檢察官亦無於聲請書中說明不命被告接受戒
    癮治療理由之義務。況參諸刑事訴訟法第253條、第253條之
    1、第254條賦予檢察官職權不起訴處分及緩起訴處分之裁量
    權，檢察官逕行提起公訴時，亦無庸就為何不適用此等規定
    為不起訴處分、緩起訴處分敘明理由之必要；而刑法第59條
    酌減其刑、第61條免除其刑及第74條緩刑之宣告，均屬法院
    依法裁量之權限，法院如未適用此等規定，原則上，亦無說
    明理由之義務，自不待言。
四、經查：
㈠、抗告人分別基於施用第二級毒品甲基安非他命之犯意，㊀於11
    0年10月12日21時許，在停放於新竹市東區國立清華大學附
    近某處路邊之車輛內，以將甲基安非他命置入玻璃管吸食器
    內點火燒烤吸食所產生煙霧之方式，施用甲基安非他命1次
    。嗣抗告人於假釋付保護管束期間至臺灣南投地方檢察署觀
    護人室報到，而於110年10月15日9時52分許接受採集尿液送
    驗，結果呈安非他命及甲基安非他命陽性反應。㊁於110年11
    月1日18時許，在停放於新竹市○區○○路000號路邊之車輛內
    ，以將甲基安非他命置入玻璃管吸食器內點火燒烤吸食所產
    生煙霧之方式，施用甲基安非他命1次。嗣抗告人於假釋付
    保護管束期間至臺灣南投地方檢察署觀護人室報到，而於11
    0年11月5日10時12分許接受採集尿液送驗，結果呈安非他命
    及甲基安非他命陽性反應。㊂於110年11月17日20時許，在停
    放於新竹市○區○○路000號附近某處路邊之車輛內，以將甲基
    安非他命置入玻璃管吸食器內點火燒烤吸食所產生煙霧之方
    式，施用甲基安非他命1次。嗣抗告人於假釋付保護管束期
    間至臺灣南投地方檢察署觀護人室報到，而於110年11月19
    日9時34分許接受採集尿液送驗，結果呈安非他命及甲基安
    非他命陽性反應。上開事實。業經抗告人於警詢及偵查中坦
    承不諱，且抗告人分別於110年10月15日9時52分許、110年1
    1月5日10時12分、110年11月19日9時34分許經臺灣南投地方
    檢察署觀護人室採集之尿液送驗後，結果均呈安非他命及甲
    基安非他命陽性反應等情，有臺灣南投地方檢察署施用毒品
    犯尿液檢體監管紀錄表（尿液檢體編號：000000000、00000
    0000、000000000）、台灣檢驗科技股份有限公司濫用藥物
    實驗室-高雄110年10月29日、110年11月19日、110年12月6
    日濫用藥物檢驗報告（報告編號：KH/2021/A0000000、KH/2
    021/B0000000、KH/2021/B0000000）各1份在卷可稽，是抗
    告人之任意性自白核與事實相符，抗告人前開各次施用第二
    級毒品犯行，洵堪認定。
㈡、又抗告人前因施用毒品案件，經臺灣臺中地方法院裁定令入
    勒戒處所施以觀察、勒戒後，認無繼續施用毒品之傾向，於
    103年8月21日執行完畢釋放出所，並經臺灣臺中地方檢察署
    檢察官以103年度毒偵緝字第113號為不起訴處分確定等情，
    有臺灣高等法院被告前案紀錄表附卷可稽。原審法院因認抗
    告人本件多次施用第二級毒品犯行，距其最近1次觀察、勒
    戒執行完畢釋放已逾3年，依前揭說明，仍應適用毒品危害
    防制條例第20條第3項、第1項之規定，原審因認檢察官之聲
    請為正當，而裁定令抗告人入勒戒處所觀察、勒戒，經核於
    法並無不合。　
㈢、抗告意旨以檢察官未調查抗告人是否為戒癮治療之緩起訴處
    遇，或聲請並執行觀察勒戒等措施，即行聲請觀察勒戒，亦
    無予以審酌裁量之說明，實有裁量怠惰及裁量權濫用之違法
    等語，然檢察官本得依照個案情形，依法裁量決定係採取「
    觀察、勒戒或強制戒治」或「多元附條件緩起訴處分」，於
    檢察官適用刑事訴訟法第253條之1第1項、第253條之2第1項
    第4款至第6款或第8款規定，對抗告人為緩起訴處分時，應
    「參酌刑法第57條所列事項及公共利益之維護」，並「認以
    緩起訴為適當」者，始得為之。經查，抗告人前因違反毒品
    危害防制條例等案件，經法院判處有期徒刑8年5月、3月確
    定後，移送執行，後於110年4月28日假釋付保護管束，觀護
    期間自110年5月4日至112年7月23日，除本案多次施用第二
    級毒品犯行外，另又於觀護期間內之111年1月7日10時21分
    許及111年1月21日14時46分許，經臺灣南投地方檢察署觀護
    人室採集之尿液送驗後，結果均呈安非他命及甲基安非他命
    陽性反應等情，亦有臺灣南投地方檢察署施用毒品犯尿液檢
    體監管紀錄表（尿液檢體編號：000000000、000000000）、
    台灣檢驗科技股份有限公司濫用藥物實驗室-高雄111年1月2
    1日、111年2月10日濫用藥物檢驗報告（報告編號：KH/2022
    /00000000、KH/2022/00000000）各1份在卷可稽（毒偵字第
    171號卷第5頁正反面、第6頁正反面），根據卷內「毒偵案
    件緩起訴之司法選案標準表中」記載，抗告人自110年5月3
    日假釋出監至今已有3件施用毒品案件，難認有戒毒意願及
    決心（毒偵字第171號卷第12頁），再審酌觀護人評估事項
    記載「該員雖有至草療接受毒癮門診治療，惟其於111年1月
    7日及111年1月21日尿液呈安非他命偽陽性反應，可疑仍有
    毒品心癮」（毒偵字第171號卷第12頁）等情，是認抗告人
    無戒毒意願及決心，而不適宜予以緩起訴處分。檢察官斟酌
    抗告人個案情形及卷內事證後，綜合考量抗告人之行為及客
    觀情形，認不適合為附命完成戒癮治療之緩起訴處分，認以
    向法院聲請裁定被告入勒戒處所施以觀察、勒戒始能達成戒
    斷之目的，依毒品條例第20條第1項、第3項之規定向法院聲
    請裁定令被告入勒戒處所觀察、勒戒，難謂檢察官裁量權之
    行使有何違法或明顯失當之處，又檢察官無須於觀察勒戒聲
    請書中說明被告不適於為附命完成戒癮治療之緩起訴處分之
    理由，已如前述；本件檢察官之聲請，復查無認定事實有誤
    、違背法令或有明顯重大瑕疵之處，其聲請即屬有據，要無
    由法院斟酌以其他方式替代之餘地。是原審准其聲請而為裁
    定，並無不合。
㈣、而觀察、勒戒處分係針對施用毒品者將來之危險所為預防、
    矯治措施之保安處分，係為矯正行為人反社會性格，採用徹
    底隔絕毒品、專業諮商輔導或必要醫療支援等方法，協助其
    戒斷施用毒品之身癮及心癮，以達教化與治療之目的，並防
    衛社會安全，其性質非為懲戒行為人。為達上述目的，不得
    已於一定期間限制或拘束行為人之人身自由，既為法之所許
    ，當無因個人工作或家庭等因素而免予執行之理。抗告人既
    有前揭施用毒品之行為，自有予以矯治並預防其將來繼續施
    用之必要性，至抗告人有無正當工作等個人因素，均核與毒
    品條例第20條第1項、第3項裁定令入勒戒處所觀察、勒戒之
    要件無涉，尚不足採為解免其依法應受之觀察、勒戒處分，
    而撤銷原裁定之正當理由。　　　
五、綜上所述，檢察官綜合卷內相關事證，經裁量決定應向法院
    聲請觀察、勒戒，並無違反比例原則及明顯裁量怠惰或恣意
    濫用裁量之情事，原審審酌卷內相關事證，認抗告人施用第
    二級毒品甲基安非他命犯行明確，且距前次觀察、勒戒執行
    完畢已逾3年，因認檢察官之聲請為正當，而依毒品危害防
    制條例第20條第1項、第3項之規定，裁定抗告人應送勒戒處
    所觀察、勒戒，其期間不得逾2月，經核其認事用法並無違
    誤，被告仍執前詞提起抗告，指摘原裁定不當，為無理由，
    應予駁回。
據上論結，應依刑事訴訟法第412條，裁定如主文。
中　　華　　民　　國　 　111  　年 　　5 　月　  9　　日
            刑事第十一庭　審判長法　官　張  意  聰
                                法　官　陳  慧  珊
                                法　官　田  德  煙
以上正本證明與原本無異。
不得抗告。                                                            
                                書記官  陳  志  德 
                               　
中　　華　　民　　國　　111 　年　　5 　　月　　9 　　日